---
title: "Tarea 4"
author: "Xymena Ricardez"
date: "2025-04-10"
output: html_document
---

```{r setup, include=FALSE}
knitr::opts_chunk$set(echo = TRUE)
```

1.  **Karate**

Considera la red del club de Karate de Zachary. [Acá](https://en.wikipedia.org/wiki/Zachary%27s_karate_club) puedes leer sobre eso. En igraph la gráfica está precargada

```{r message=FALSE, warning=FALSE}
library(igraph)
karate<-make_graph("Zachary")
```

-   ¿Cuántos nodos y conexiones tiene?
```{r}
nodos<- vcount(karate)
head(nodos)
```
Hay 34 nodos.

-   ¿Quiénes son los nodos y cuál es la regla de conexión?
La red está basada en las interacciones sociales del club de karate de Zachary, por lo que cada nodo representa a un integrante del club. La regla de conexión esta hecha de acuerdo a la interacción o relación que existía entre las personas. 

-   ¿Qué tan densa es la red?
```{r}
edge_density(karate)
```

-   ¿Cómo obtienes la matriz de adyacencia?
```{r}
matriz<- as_adjacency_matrix(karate, sparse = FALSE)
head(matriz)
```
-   ¿Es una red dirigida, pesada?
No es una red dirigida ni pesada ya que no representa como estan asociadas las interacciones. 

-   Calcula y gráfica la distribución de conectividades
```{r}
degree<- degree(karate)
dd<- degree_distribution(karate)
tabla<- table (degree)
sum(tabla)
frecrelative<- tabla/sum(tabla)
barplot(frecrelative, xlab = "Grado", ylab = "Frecuencia relativa", 
        main ="Distribución de conectividades",
        col = "pink", 
        ylim = c(0, max(frecrelative+0.1)))
```

-   Calcula el diámetro, la matriz de distancias y la distancia promedio
```{r}
diameter(karate)

head(distances(karate))
matrizdist<- as.matrix(distances(karate))
head(matrizdist)

mean_distance(karate)
```

-   Encuentra la trayectoria de los nodos más alejados.
```{r}
max<- max(distances(karate))
alejados<- which(matrizdist == max, arr.ind = TRUE)
alejados
```

-   Existen nodos con coefeiciente de clusterización 1. ¿Qué significa?
Significa que todos los nodos que se encuentran cercanos a este, estan relacionados/conectados entre sí y forman un ambiente cerrado.

-   Mide , con al menos tres medidas de centralidad, los nodos más importantes.
```{r}
centr_degree(karate) #centralidad de grado
centr_betw(karate) #centralidad de intermediación
centr_clo(karate) #centralida de cercanía
```


**Explica e interpreta tus resultados**.

2.  **Amigues**

A partir de la red de amigues que vimos en clase, en su versión no ponderada, contesta lo siguiente:

-   Escribe una función que calcule el número de amigos que tiene cualquier persona arbitraria y lo compare con el número de los amigos de estos.
```{r}
g1<-read.csv("C:/Users/xymen/OneDrive/Documentos/GeneticaF/adjacency_matrix.csv")
View(g1)
rownames(g1)<-g1[,1]
View(g1)
g1<-g1[,-1]
g1<-as.matrix(g1)
diag(g1)<-0
red<-graph_from_adjacency_matrix(g1)
plot(red,vertex.size=15,vertex.size=5,
     edge.arrow.size=0.25,layout=layout_nicely,vertex.size.label=0.25)

amigos <- function(red) {
  nodo <- sample(V(red)$name, 1)  
  aminodo <- neighbors(red, nodo, mode = "out")  
  tamañoamigos <- length(aminodo)
  amiamigos <- c()
  for (i in seq_along(aminodo)) {
    principal <- aminodo[i]  
    amideamigos <- neighbors(red, principal, mode = "out")
    tamañoamideamigo <- length(amideamigos)
    amiamigos <- c(amiamigos, tamañoamideamigo)
  }
  
cat("Nombre elegido:", nodo, "\n",
      "Su número de amigos es:", tamañoamigos, "\n",
      "El número de amigos de sus amigos es: ", amiamigos, "\n")
}
amigos(red)
```


-   Escribe una función que te de la trayectoria más larga entre dos nodos arbitrarios de la red.
```{r}
trayectoria<- function(red){
matrizdist <- distances(red)
max<- max(distances(red))
alejados<- which(matrizdist == max, arr.ind = TRUE)
nodoalejado1 <- rownames(matrizdist)[alejados[1, 1]]
nodoalejado2 <- colnames(matrizdist)[alejados[1, 2]]
cat("nodos mas alejados: ", nodoalejado1,  ",",  nodoalejado2)
}

trayectoria(red)
```


-   Encuentra las dos personas más populares.
```{r}
degree<- degree(red)
ordenar<- order(degree, decreasing = TRUE)[1:2]
ordenar<-(V(red)$name[ordenar])
cat("las personas más populares son :", ordenar[1], "y", ordenar[2])
```


3.  **Red PPI**

A partir de la red de interacción proteína-proteína (PPI) de la levadura que se encuentra en la bilbioteca `igraphdata` Elabora un script que conteste lo siguiente:

-   Encuentre qué tipo de distribución de conectividades tiene. Haz un ajuste en log-log para ver que tipo de distribución podría ser.
```{r}
library(igraphdata)
data("yeast")

degree<- degree(yeast)
degredistri<- degree_distribution(yeast)
tabla<- table (degree)
sum(tabla)
frecrelative<- tabla/sum(tabla)
barplot(frecrelative, xlab = "Grado", ylab = "Frecuencia relativa", 
        main ="Distribución de conectividades",
        col = "purple", 
        ylim = c(0, max(frecrelative+0.1)))
```
Es una distribución de cola larga.

-   Encuentra las diez proteínas más conectadas
```{r}
degree<- degree(yeast)
conectadas<- sort(degree, decreasing = TRUE)[1:10]
conectadas
```


-   Calcula el diámetro y promedio de las distancias
```{r}
diameter(yeast)
mean_distance(yeast)
```

-   Crea una función que, a partir de eliminar al azar un nodo de la red genere el promedio d elas distancias después de eliminar $n=1,2,3,\ldots, 100$ nodos al azar

-   Crea una función que elimine las proteínas más conectadas y calcule el promedio de las distancias cad vez que se remueve un nodo.

-   Calcula el proemdio del coeficiente de clusterización. ¿Hay proteínas que tengan un coeficiente de clusterización de 1? Eso qué significa.
```{r}
transitivity(yeast)
```
que la mayoria de nodos conectados a uno, tambien estan conectados entre sí.

Discute tus resultados.

4.  **Redes biológicas**

Ve a al [Network Repository](https://networkrepository.com/bn-mouse-visual-cortex-1.php) y descarga la red en formato lista de adyacencia. Explica que representam los nodos y las conectividades.

Escribe código que resuelva lo siguiente:

-   Cargue y genere una gráfica en `igraph`.
```{r}
```


-   Genera la gráfica con todos los layouts disponibles.

-   Grafica la red con al menos tres medidas de centralidad.
```{r}

```


-   ¿Qué tan densa es la red?
```{r}
```
Tiene una densidad baja

-   Clusteriza la red con al menos tres métodos de clusterización. Gráfica la red con esos métodos.


Explica tus resultados.

5.  **Red de coexpresión simulada**

Simula una matriz de expresión con 20 genes en 6 condiciones diferentes.
```{r}
genes <- matrix(rnorm(20 * 6), nrow = 20, ncol = 6)
rownames(genes) <- paste0("Gen", 1:20)
colnames(genes) <- paste0("Cond", 1:6)
genes
```


-   Calcula la correlación entre todos los pares de genes.
```{r}
cor(genes)
```


-   Construye una red de coexpresión utilizando un umbral de correlación \> 0.8.
```{r}
cor<- cor(genes)
correlacionyumbral<- cor[abs(cor)>= 0.8]
coexpresion<- graph.adjacency(correlacionyumbral,  mode = "directed")
plot(coexpresion)
```


-   Calcula la distribución de grados.
```{r eval=FALSE, include=FALSE}
genes1<- graph_from_adjacency_matrix(genes, mode = "directed")
degree<- degree(genes1)
dsitribucion<- degree_distribution(genes1)
barplot(distribucion, xlab = "Grado", ylab = "Frecuencia relativa", 
        main ="Distribución de grados",
        col = "navy")
```

-   Identifica si hay módulos o agrupamientos de genes altamente correlacionados.

-   Visualiza la red y discute qué tipo de topología tiene.

6.  **Comparación de redes**

Construye dos redes:

-   Una red aleatoria tipo Erdos-Rényi.
-   Una red tipo "scale-free" usando el modelo Barabási–Albert.
```{r}
nodos<- 70
conexion<- 3* nodos
erdos<- sample_gnm(nodos , conexion)
plot(erdos)

nodos<- 70
conexion<- 3
ba<-sample_pa(nodos, conexion, directed = FALSE)
plot(ba)
```


Para ambas redes:

-   Compara su grado promedio,
distribución de grados, coeficiente de clusterización y diámetro.
```{r}
mean(degree(ba))
mean(degree(erdos))

degree_distribution(ba)
degree_distribution(erdos)

transitivity(ba)
transitivity(erdos)

diameter(ba)
diameter(erdos)
```
-   Interpreta las diferencias en el contexto de redes biológicas.
